【裁判字號】    93,交聲,284
【裁判日期】    950112
【裁判案由】    違反道路交通管理處罰條例聲明異議
【裁判全文】
臺灣苗栗地方法院交通事件裁定         93年度交聲字第284號
原處分機關  交通部公路總局新竹區監理所苗栗監理站
異  議  人
即受處分人  甲○○
                      號
上列異議人因違反道路交通管理處罰條例案件，對於交通部公路
總局新竹區監理所苗栗監理站於民國93年1122日以竹監苗字第裁
54-E00000000號所為之裁決處分（原舉發案號：新竹縣警察局竹
縣警交字第E00000000號），聲明異議，本院裁定如下：
    主  文
原處分撤銷。
甲○○不罰。
    理  由
一、按司法院大法官釋字第137 號解釋文：法官於審判案件時，
    對於各機關就其職掌所作有關法規釋示之行政命令，固未可
    逕行排斥而不用，但仍得依據法律表示其合法適當之見解解
    釋文：法官於審判案件時，對於各機關就其職掌所作有關法
    規釋示之行政命令，固未可逕行排斥而不用，但仍得依據法
    律表示其合法適當之見解。理由書：法官於審判案件時，對
    於各機關就其職掌所作有關法規釋示之行政命令，或為認定
    事實之依據，或須資為裁判之基礎，固未可逕行排斥而不用
    。惟各種有關法規釋示之行政命令，範圍廣泛，為數甚多。
    其中是否與法意偶有出入，或不無憲法第172 條之情形，未
    可一概而論。法官依據法律，獨立審判，依憲法第80條之規
    定，為其應有之職責。在其職責範圍內，關於認事用法，如
    就系爭之點、有為正確闡釋之必要時，自得本於公正誠實之
    篤信，表示合法適當之見解。及釋字第216 號解釋文：法官
    依據法律獨立審判，憲法第80條載有明文。各機關依其職掌
    就有關法規為釋示之行政命令，法官於審判案件時，固可予
    以引用，但仍得依據法律，表示適當之不同見解，並不受其
    拘束，本院釋字第137 號解釋即係本此意旨；司法行政機關
    所發司法行政上之命令，如涉及審判上之法律見解，僅供法
    官參考，法官於審判案件時，亦不受其拘束。惟如經法官於
    裁判上引用者，當事人即得依司法院大法官會議法第4 條第
    1 項第2 款之規定聲請解釋。
二、按汽車有左列情形之一者，處汽車所有人新臺幣3 千6 百元
    以上1 萬零8 百元以下罰鍰，並禁止其行駛：四、使用註銷
    之牌照行駛者。第4 款之牌照扣繳之。道路交通管理處罰條
    例第12 條 第1 項第4 款、第2 項分別定有明文。
三、原處分意旨略以：本件異議人即受處分人甲○○於民國93年
    1 月11日下午2 時40分，騎車牌號碼JWT-847 號之重型機車
    ，在新竹縣竹北市○○路與福興路口前，因「使用註銷之牌
    照行駛」之違規，經新竹縣警察局當場以竹縣警交字第E000
    00000 號違反道路交通管理事件通知單舉發，嗣異議人於應
    到案日期前依法聽候裁決，經交通部公路總局新竹區監理所
    苗栗監理站於93年11月22日以竹監苗字第裁54-E00000000
    號裁決，裁處異議人罰鍰新台幣（下同）10,800元，並牌照
    扣繳。上開罰鍰逾期不繳納之處分：(1)自93年12月23日起加
    倍罰鍰為新台幣1 萬1 千6 百元整，並限於94年1 月6 日前
    繳納。(2)加倍罰鍰於94年1 月6 日前繳納，逾期不繳納者，
    依法移送強制執行。
四、異議意旨則略以：異議人並不知道牌照已經註銷，因為並未
    接到被監理所註銷牌照之通知，到監理站申訴，方告知監理
    站曾於93年11月24日通知由異議人之母親代收，但因為異議
    人之母親不識字，根本不懂通知書內容，異議人對於監理站
    僅通知一次，便逕行註銷牌照甚感不服，故聲明異議等語。
五、經查：異議人於上開時間、地點，騎上開重型機車，因使用
    註銷之牌照之事實，有原舉發機關以竹縣警交字第E0000000
    0 號違反道路交通管理事件通知單在卷可按，且異議人對於
    前開違規之事實，並不否認，堪認有此舉發事件。異議人抗
    辯如上，經查：
    (1)按所謂行政處分，係指行政機關就公法上具體事件所為之
      決定或其他公權力措施而對外直接發生法律效果之單方行
      政行為，唯「行政機關」始得為行政處分。而所稱行政機
      關，係指代表國家、地方自治團體或其他行政主體表示意
      思，從事公共事務，具有單獨法定地位之組織。在此所指
      之「單獨法定地位之組織」者，係以具有經由中央或地方
      立法機關訂定該組織的法律、條例、通則或規程，即行政
      機關須具有「單獨之組織法規」、「獨立之編制和預算」
      以及依印信條例頒發之印信，因此交通部公路總局依據該
      局之組織條例第8 條規定制定交通部公路總局各區監理所
      組織通則，規範各區監理所組織，因此各區○○○○○道
      路交通管理處罰條例（以下簡稱本條例）第92條第3 項規
      定，所訂定之違反道路交通管理事件統一裁罰基準及處理
      細則，對於違反交通規則之裁決書，自屬行政處分。又為
      使行政行為遵循公正、公開與民主之程序，確保依法行政
      之原則，以保障人民權益，提高行政效能，增進人民對行
      政之信賴，特制定行政程序法。而其中該法第2 條，本法
      所稱行政程序，係指行政機關作成行政處分、第4 條規定
      ，行政行為應受法律及一般法律原則之拘束。第5 條規定
      ，行政行為之內容應明確。第6 條規定，行政行為，非有
      正當理由，不得為差別待遇。第7 條規定，行政行為，應
      依下列原則為之︰（1）採 取之方法應有助於目的之達成
      。（2）有 多種同樣能達成目的之方法時，應選擇對人民
      權益損害最少者。（3）採 取之方法所造成之損害不得與
      欲達成目的之利益顯失均衡。而行政處分亦為行政行為之
      一種，而行政行為應依下列原則為之：一、採取之方法應
      有助於目的之達成。二、有多種同樣能達成目的之方法時
      ，應選擇對人民權益損害最少者。三、採取之方法所造成
      之損害不得與欲達成目的之利益顯失均衡，行政程序法第
      七條定有明文，此即為行政法之比例原則，一般皆以此原
      則充當內在界限，就行政處分而言，亦需就具體個案，衡
      量其方法與目的間是否均衡。又行政程序法第111 條，行
      政處分有下列各款情形之一者，無效︰一、不能由書面處
      分中得知處分機關者。二、應以證書方式作成而未給予證
      書者。三、內容對任何人均屬不能實現者。四、所要求或
      許可之行為構成犯罪者。五、內容違背公共秩序、善良風
      俗者。六、未經授權而違背法規有關專屬管轄之規定或缺
      乏事務權限者。七、其他具有重大明顯之瑕疵者。又查行
      政處分者，係指中央或地方機關就公法上具體事件所為之
      決定或其他公權力措施而對外直接發生法律效果之單方行
      政行為。行政處分之作用，在於使抽象之法律規定具體化
      ，以適用於個別之事件。是設定義務之行政處分，其內容
      須明確，相對人始能正確履行其義務，於相對人不自動履
      行義務時，行政機關亦始得以行政執行之手段強制實現其
      內容。行政處分之不明確，如構成重大及明顯之瑕疵，行
      政處分亦因之而無效。
    (2)按違反道路交通管理處罰條例之法律正當程序為：有違規
      的發生、警察製作舉發（統一裁罰標準及處理細則第11條
      當場舉發、逕行舉發第23條、第24條）、製作通知單（同
      上第12條至第14條）、通知單送達（同上第5 條、第11條
      ）、移送監理機關（同上細則第26條至第31條）、申訴（
      同上細則第37條）、自動繳納罰鍰（同上細則第48條），
      依據「違反道路交通管理事件統一裁罰標準表」裁決、裁
      決送達（第46條）、接獲裁決書20日內聲明異議（同上細
      則第59條、道路交通管理處罰條例第87條）、確定後之強
      制執行或易處汽車牌照或汽車駕駛執照、吊銷汽車牌照或
      駕駛執照、逕行註銷汽車牌照或駕駛執照（道路交通管理
      處罰條例第65條、同上細則第61 條）。
    (3)再觀違反道路交通管理事件統一裁罰基準及處理細則第43
      條規定，違反道路交通管理事件之裁決，應參酌舉發違規
      事實、違反情節、稽查人員處理意見及被處分人之陳述，
      依基準表裁處，不得枉縱或偏頗。違反道路交通管理事件
      裁決書處罰主文欄，應依基準表記明處罰種類，並依下列
      規定填註：（1）罰 鍰金額應以中文大寫記載明確，有增
      、刪、塗改之部分應加蓋處罰機關校正章戳。（2）沒 入
      處分應記明沒入物名稱、及可資辨識該沒入物之資料（型
      號、規格、尺寸等）。（3）吊 扣汽車牌照或駕駛執照處
      分，應記明應受吊扣之汽車牌照或駕駛執照名稱、號碼及
      吊扣期間。（4）吊 銷、註銷或扣繳汽車牌照、駕駛執照
      、營業小客車執業登記證等處分，應記明各該處分種類及
      標的名稱、號碼。同法第45條規定「違反道路交通管理事
      件，於行為人到案聽候裁決者，處罰機關經裁決後，應宣
      示裁決內容，並將聲明異議期間及提出書狀之機關，於宣
      示時一併告知，且記載於裁決書。違反道路交通管理事件
      ，行為人不依規定自動繳納罰鍰，或不依通知限期到案，
      處罰機關逕行裁決者，得不宣示。但應依前項規定於裁決
      書載明應記載事項，並送達受處分人。」、第46條規定「
      裁決書於當場宣示後交付受處分人，並於送達簿上簽名或
      蓋章；拒絕簽收者，記明其事由，視同已交付。逾期不到
      案逕行裁決者，裁決書應於裁決後3 日內派員送達或掛號
      郵寄受處分人。派員送達者，並取具送達證附卷。」，其
      中要求監理所將處罰主文記載明確，目的在於符合明確原
      則；而異議人到期聽候裁決之後，監理所才有宣示裁決內
      容；如果異議人未依通知到案或繳納罰款，監理所方有逕
      行裁決之權力，並將裁決書合法送達異議人，異議人如不
      服，再依限提出聲明異議，依序而行，才是違反交通管理
      事件處罰之法律正當程序原則。
    (4)然違反道路交通管理事件統一裁罰基準及處理細則第61條
      第3 項規定（依第一項各款所為之處罰，均應於裁決書處
      罰主文內填記明確，罰鍰折算易處吊扣處分之基準，並應
      於裁決書附記欄內記明；依前項規定加倍處罰罰鍰之數額
      、繳納期限，亦應於裁決書處罰主文記明。）將確定後之
      執行程序記載於裁決書主文，與道路交通管理處罰條例第
      65條第1 項規定（汽車所有人、駕駛人違反道路交通管理
      ，經主管機關裁決後逾15日未向管轄地方法院聲明異議，
      或其聲明異議經法院裁定確定，而不依裁決或裁定繳納罰
      鍰或不繳送汽車牌照、駕駛執照者，依左列規定處理之：
      一、經處分吊銷汽車牌照或駕駛執照者，由公路主管機關
      逕行註銷。二、經處分吊扣汽車牌照或駕駛執照者，按其
      吊扣期間加倍處分；仍不依限期繳送汽車牌照或駕駛執照
      者，吊銷其汽車牌照或駕駛執照。三、罰鍰不繳者，按其
      罰鍰數額，易處吊扣汽車牌照或駕駛執照一個月至三個月
      ；不依期限繳送汽車牌照或駕駛執照者，吊銷其汽車牌照
      或駕駛執照。」）比較，明顯是逾越上開第65條第1 項之
      規定。即移送機關將違規之裁決，與裁決確定後應執行之
      事項，一併通知受處分人，導致受處分人喪失對於執行程
      序之救濟機會，例如因舉發單、裁決書送達不合法，未生
      效等，但因移送機關之一次送達，導致受處分人因行政違
      規而被逕行註銷駕駛執照。依照道路交通管理處罰條例第
      65條規定，移送機關應於受處分人於裁決後逾20日未向管
      轄地方法院聲明異議，或其聲明異議經法院裁定確定，而
      不依裁決或裁定繳納罰鍰或不繳送汽車牌照、駕駛執照者
      ，才能依據上開規細則第61條規定易處等確定後之執行程
      序。移送機關所謂一次裁決原則，依照行政程序法第111
      條第7 款（行政處分有下列各款情形之一者，無效︰七、
      其他具有重大明顯之瑕疵者。）應為無效。或因上開細則
      第61條第3 項之子法規定應係增加母法道路交通管理處罰
      條例第65條所沒有之規定，而剝奪人民訴訟救濟之機會，
      應係違反法律保留原則；另依照中央法規標準法第11條，
      法律不得牴觸憲法，命令不得牴觸憲法或法律，下級機關
      訂定之命令不得牴觸上級機關之命令之規定；憲法第172
      條（命令與憲法或法律牴觸者無效）規定，該細則第61條
      第3 項之規定，應為無效。
    (5)又依據卷內資料知悉異議人於89年3 月14日之違規，於91
      年9 月23日裁決的主文記載為：罰鍰新台幣1,800 元。罰
      鍰限於91年10月23日前繳納。上開駕駛執照逾期不繳送之
      處分：自91年10月24日起易處吊扣汽車牌照2 個月，並
      限於91年11月7 日前繳送。91年11月7 日未繳送汽車牌
      照者，自91年11月8 日起易處吊銷，並逕行註汽車牌照。
      汽車牌照吊（註）銷後，非經公路主管機關檢驗合格，
      不得再請領；但經易處逕行註銷者，非滿6 個月不得再請
      領。係將異議人違反道路交通管理處罰條例違規之裁決與
      裁決確定之後之易處等行政處罰一併告知，此有卷內原處
      分機關於91年9 月23日竹監苗字第裁00-00000號裁決書在
      卷可證。
六、因此原處分機關認異議人於案發時、地，有前開之違規事實
    ，並據之裁決如前，固非無見。然查，違反道路交通管理事
    件統一裁罰基準及處理細則第61條第3 項規定，係逾越道路
    交通管理處罰條例第65條之規定，而無效。而原處分機關認
    為因異議人於89年3 月14日之違規，於91年9 月23日裁決的
    主文記載為：罰鍰新台幣1,800 元。罰鍰限於91年10月23日
    前繳納。上開駕駛執照逾期不繳送之處分：自91年10月24
    日起易處吊扣汽車牌照2 個月，並限於91年11月7 日前繳送
    。91年11月7 日未繳送汽車牌照者，自91年11月8 日起易
    處吊銷，並逕行註汽車牌照。汽車牌照吊（註）銷後，非
    經公路主管機關檢驗合格，不得再請領；但經易處逕行註銷
    者，非滿6 個月不得再請領。應係未經授權，就缺乏事務權
    限之事件，作成外觀上具有明顯重大瑕疵之行政處分之情形
    。揆諸首開行政序法第111 條第6 款、第110 條第4 項等規
    定，異議人之原處分應屬自始、當然、確定無效，既屬無效
    之行政處分，異議人自無從循撤銷訴訟之行政爭訟途徑求予
    撤銷，亦無起訴請求撤銷之必要。既然係無效之行政處分，
    原處分機關依據道路交通管理處罰條例第12條第1 項第4 款
    規定，遽予裁處異議人罰鍰新臺幣10,800元即當然、自始、
    確定無效，本件異議為有理由，爰撤銷原處分，另諭知異議
    人不罰之裁定。
七、據上論結，應依道路交通案件處理辦法第20條前段，裁定如
    主文。
中    華    民    國    95    年    1     月    12    日
                  交通法庭      法  官  張珈禎
右正本證明與原本無異。
如不服本裁定應於送達後5日內向本院提出抗告狀。
                                書記官  黃雅琦
中    華    民    國    95    年    1     月    12    日


司法院資訊處製作；財團法人民間司法改革基金會備份。
